臺灣基隆地方法院基隆簡易庭民事判決
110年度基簡字第861號
原      告  陳德勝  
被      告  吳朝培  
            吳朝順  
            吳朝興  
兼上二人之
訴訟代理人  陳朝慶  
上列當事人間分割共有物事件，本院於民國111年9月7日言詞辯
論終結，判決如下：
    主  文
兩造共有新北市○○區○○段○○○○段○○○地號、同小段二一六地號土
地准予合併分割，分割方法如附表一所示。
原告應補償被告各新臺幣伍佰柒拾伍元。
訴訟費用由兩造按附表二所示權利範圍之比例負擔。 
    事實及理由
壹、程序事項
    按訴狀送達後，原告不得將原訴變更或追加他訴，但請求基
    礎事實同一者，不在此限，民事訴訟法第 255條第1項第2款
    定有明文。本件原告起訴時，其訴之聲明為：㈠請求判決新
    北市○○區○○段○○○○段000地號之土地（下稱系爭213地號土地
    ）及同段216地號之土地（下稱系爭216地號土地，與系爭21
    3地號土地合稱系爭土地），准予分割合併。其中面積58平
    方公尺如起訴狀附圖A區黃色部分，分割為原告所有，其餘
    面積58平方公尺如起訴狀附圖B區綠色部分，分割為被告依
    其持分維持共有。㈡如共有土地分割合併無法達成協議，或
    法令規定有不能分割合併之情形時，請准予變價分割共有物
    。㈢訴訟費用由被告負擔。嗣原告於本院民國111年2月16日
    言詞辯論期日時同意如本判決主文第一、二項所示之分割方
    案（下稱系爭分割方案），應認為原告請求之分割方法即系
    爭分割方案。經核原告上開訴之變更，其請求之基礎事實同
    一，且不甚礙被告之防禦及訴訟終結，參以首開規定，應予
    准許。
貳、實體部分
一、原告起訴主張：　
　  系爭土地為兩造所共有，應有部分比例如附表二所示，依法
    並無不能分割合併之情事，兩造亦無不為分割合併之約定，
    原告為增進土地利用價值，並及共有人全體之利益，爰依民
    法823條第1項之規定，提起本件訴訟。坐落系爭土地上之新
    北市○○區○○街00號房屋（下稱系爭55號房屋）及系爭55號房
    屋旁邊鐵皮屋（下稱系爭鐵皮屋）均為原告所有（或有事實
    上處分權），系爭55號房屋之屋簷占用到系爭213地號土地
    ，因此原告欲以：系爭216地號土地西北側的地界線按照系
    爭55號房屋牆壁外側雨遮部分之西北側界線重新劃分系爭21
    6及213地號土地之地界（以直線自東北側劃至西南側）（也
    就是將系爭213地號土地與系爭216地號土地之地界線朝西北
    側平行推移至系爭房屋牆壁外側雨遮之西北側)。重新劃設
    界線後之系爭216地號土地分歸原告，重新劃設地界後之系
    爭213地號土地分歸被告按各4分之1之應有部分維持共有。
    重新劃設地界後之系爭216地號土地因此增加之面積，原告
    按照公告土地現值之一半補償被告（即系爭分割方案）。並
    聲明：如本判決主文第一、二項所示；訴訟費用由被告負擔
    。
二、被告抗辯略以：
　　不同意系爭分割方案，兩造談沒有共識，希望由法院判決等
    語。
三、本院之判斷：
  ㈠原告主張系爭土地為兩造共有，應有部分各如附表二所示等
    情，此有系爭土地之土地建物查詢資料在卷可稽。而系爭土
    地並無不分割協議，亦無因物之使用目的而不能分割之情形
    ，亦為兩造所無爭執，堪信為真。
  ㈡按各共有人，除法令另有規定外，得隨時請求分割共有物。
    但因物之使用目的不能分割或契約訂有不分割之期限者，不
    在此限。前項約定不分割之期限，不得逾5年；逾5年者，縮
    短為5年。但共有之不動產，其契約訂有管理之約定時，約
    定不分割之期限，不得逾30年；逾30年者，縮短為30年。前
    項情形，如有重大事由，共有人仍得隨時請求分割。共有物
    之分割，依共有人協議之方法行之。分割之方法不能協議決
    定，或於協議決定後因消滅時效完成經共有人拒絕履行者，
    法院得因任何共有人之請求，命為下列之分配：一、以原物
    分配於各共有人。但各共有人均受原物之分配顯有困難者，
    得將原物分配於部分共有人。二、原物分配顯有困難時，得
    變賣共有物，以價金分配於各共有人；或以原物之一部分分
    配於各共有人，他部分變賣，以價金分配於各共有人。以原
    物為分配時，如共有人中有未受分配，或不能按其應有部分
    受分配者，得以金錢補償之。以原物為分配時，因共有人之
    利益或其他必要情形，得就共有物之一部分仍維持共有。共
    有人相同之數不動產，除法令另有規定外，共有人得請求合
    併分割。民法第823條、第824第1至5項定有明文。次按分割
    共有物究以原物分割或變價分割為適當，法院應斟酌當事人
    意願、共有物之使用情形、經濟效用及全體共有人之利益等
    情形而為適當之分割，不受共有人所主張分割方法之拘束（
    最高法院92年台上字第782號判決、88年度台上字第2199號
    判決、88年度台上字第600號判決意旨參照）。經查，系爭2
    16地號土地上有系爭55號房屋及系爭鐵皮屋後方所搭設棚架
    ，系爭55號房屋之西北側屋簷超越系爭216地號土地之地界
    而占用系爭213地號土地等情，經本院勘驗並囑託新北市瑞
    芳地政事務所測量屬實，有測量勘驗筆錄及該所110年12月1
    4日新北瑞地測字第1106081674號函檢送之110年12月10日土
    地複丈成果圖在卷可稽（本院卷第151至177、185至187頁）
    ，堪予採認。而原告主張系爭55號房屋為原告所購得等情，
    提出遺產分割協議書、繼承系統表、未辦保存登記建物買賣
    契約書、切結書等件影本為證（本院卷第299至311頁），且
    為被告所未爭執。原告欲保留系爭55號房屋之全部坐落於分
    得土地上，經兩造於本院111年2月16日言詞辯論期日同意系
    爭分割方案：系爭216地號土地西北側的地界線按照系爭55
    號房屋牆壁外側雨遮部分之西北側界線重新劃分系爭216及2
    13地號土地之地界（以直線自東北側劃至西南側）（也就是
    將系爭213地號土地與系爭216地號土地之地界線朝西北側平
    行推移至系爭房屋牆壁外側雨遮之西北側)。重新劃設界線
    後之系爭216地號土地分歸原告，重新劃設地界後之系爭213
    地號土地分歸被告按各4分之1之應有部分維持共有。重新劃
    設地界後之系爭216地號土地因此增加之面積，原告按照公
    告土地現值之一半補償被告等情，有當日言詞辯論筆錄可稽
    （本院卷第214頁）。本院就系爭分割方案，函請新北市瑞
    芳地政事務所重新劃設地界，該所以111年8月4日新北瑞地
    測字第1116137195號函檢送111年8月4日土地複丈成果圖（
    收件日期文號111年7月21日瑞土測字第051700號，複丈日期
    111年7月28日，即本判決附圖）（本院卷第255至257頁）。
    本院審酌系爭分割分案既曾經兩造於言詞辯論期日表示同意
    ，被告雖嗣翻異主張，改稱不同意系爭分割方案，惟被告既
    未提出反對之具體理由，亦未提出其他更有益於土地利用及
    共有人全體利益之分割方案，且系爭分割方案就系爭213地
    號土地、216地號土地之面積變動不大，對於兩造應無不利
    。再參以新北市政府工務局111年3月21日新北工建字第1110
    488601號函、新北市貢寮區公所111年3月29日新北貢工字第
    1113073801號函、新北市瑞芳地政事務所111年3月15日新北
    瑞地測字第1116132328號函（本院卷第235至242頁），及無
    卷存證據證明系爭分割方案有違反法令限制之情形，綜上，
    原告請求裁判分割共有之系爭土地，應予准許，並審酌兩造
    之主張、系爭土地之現況、應有部分之比例等情，將系爭土
    地分割如主文第一項所示，並由原告補償被告4人各新臺幣
    （下同）575元（系爭216地號土地之公告土地現值為每平方
    公尺2,300元，原告因系爭分割方案分得附圖編號216部分，
    較原有系爭216地號土地面積增加2平方公尺，即由原告依增
    加面積，按公告現值之一半補償被告2,300元〈計算式：2平
    方公尺×2,300元×1/2＝2,300元〉，而被告就系爭土地之應有
    部分均為相同，即應平均分受補償，即由原告補償被告4人
    各575元〈計算式：2,300元÷4＝575元〉）。
  ㈢末按分割共有物之訴為形式之形成訴訟，法院不受原告聲明
    分割方案之拘束，故如准予裁判分割，原告之訴即有理由，
    並無敗訴之問題。又裁判分割共有物之訴訟為固有必要共同
    訴訟，共有人雖同意分割，只要不同意原告主張之分割方案
    ，即必須被列為被告而應訴，故被告之抗辯自為伸張或防衛
    權利所必要，且兩造均因本件裁判分割而同霑利益，故本院
    認為裁判分割共有物訴訟，於法院准予分割原告之訴為有理
    由時，仍應由兩造依系爭土地應有部分比例分擔訴訟費用較
    符公平，附此敘明。
四、本件事證已臻明確，兩造其餘主張、陳述暨所提出之證據資
    料，經審酌均認與判決結果不生影響，爰不一一詳予論列，
    附此敘明。
參、據上論結，本件原告之訴為有理由，依民事訴訟法第436條
    第2項、第80條之1，判決如主文。 　　
中　　華　　民　　國　　111 　年　　9 　　月　　28　　日
                  基隆簡易庭   法  官  高偉文
以上正本係照原本作成。
對於本件判決如有不服，應於收受送達後20日內向本院提出上訴
書狀，上訴於本院合議庭，並按他造當事人之人數附具繕本。如
委任律師提起上訴者，應一併繳納上訴審裁判費。
中　　華　　民　　國　　111 　年　　9 　　月　　28　　日
                               書記官   王靜敏　　
附表一：分割方法    編號 標示 使用面積（平方公尺） 分割後之所有權歸屬 一 附圖編號213部分 66 分歸被告共有，應有部分各四分之一 二 附圖編號216部分 50 分歸原告所有 

附表二    編號 土地坐落 面積(平方公尺) 共有人及權利範圍(應有部分 1 新北市○○區○○段○○○○段000地號 68 被告吳朝順八分之一 被告吳朝興八分之一 被告吳朝培八分之一 被告陳朝慶八分之一 原告二分之一 2 新北市○○區○○段○○○○段000地號 48 被告吳朝順八分之一 被告吳朝興八分之一 被告吳朝培八分之一 被告陳朝慶八分之一 原告二分之一